【裁判字號】    89,上訴,460
【裁判日期】    890517
【裁判案由】    違反藥事法等
【裁判全文】
臺灣高等法院刑事判決                            八十九年度上訴字第四六號
    上  訴  人  臺灣士林地方法院檢察署檢察官
    被      告  甲○○
    選任辯護人  歐斐文
右上訴人因被告違反藥事法等案件，不服臺灣士林地方法院八十八年度訴字第五五二
號，中華民國八十八年十一月十一日第一審判決（起訴案號：臺灣士林地方法院檢察
署八十八年度偵字第二一六九號）提起上訴，本院判決如左：
    主  文
上訴駁回。
    事  實
一、甲○○係位於台北市○○區○○路二段三一五巷二九之十三號一樓玉皇宮之住持
    。民國八十七年六月間，乙○○因罹患糖尿病傷口無法癒合，經甲○○之弟吳秀
    雄介紹而於八十七年六月底二次至玉皇宮求診。甲○○明知其未取得合法醫師資
    格，竟為乙○○診察，以自製之不明成份外敷泥，為乙○○塗抹患處，且基於概
    括犯意，於二次診察時，連續以未經核准擅自製造之黃連膠囊偽藥及不詳成份之
    紅白色膠囊、前開外敷泥（非屬偽藥，詳後述），分別以新台幣（下同）一千元
    、二千元之價格，販賣予乙○○，交待其服用塗抹，而擅自執行診察、給藥之醫
    療業務。
二、案經乙○○訴由台灣士林地方法院檢察署檢察官偵查起訴。
    理  由
一、訊據被告甲○○矢口否認有違反醫師法、藥事法犯行，辯稱：並未對告訴人乙○
    ○診察，僅給他祖傳草藥及自迪化街藥房買來之黃連、金銀花膠囊；且未販賣上
    開物品予告訴人，告訴人係添香油錢等語。惟查右揭事實，業據告訴人指訴綦詳
    ，且被告並不否認有將前開膠囊及外敷泥給予告訴人。被告既自承無中醫師執照
    ，而擅自執行為他人診察給藥之醫療行為，其所辯並未實際為告訴人敷用藥泥云
    云，並無礙其違反醫師法之罪責。而上開物品經送行政院衛生署食品藥物檢驗局
    鑑定，除紅白色膠囊及外敷泥未能檢驗外，認透明膠囊內容黃褐色粉末係含有黃
    連中藥之成份，有該局八十八年四月二日藥檢參字第八八○四七五一號函附之檢
    驗成績書在卷可稽。另行政院衛生署中醫藥委員會並以八十八年四月三十日衛中
    會藥字第八八○○三九八○號函說明，黃連膠囊應取得藥品許可證後始可製售，
    否則應以偽藥論處；惟為隔離苦味，得由領有中藥販賣業之中藥商，自將黃連磨
  成粉末或裝成膠囊，限在其營業處所銷售，且其包裝不得刊載療效、用法用量，
    有該函附卷可參。足見由中藥商自行製造之黃連膠囊，如於營業處所外販售即屬
    偽藥。被告雖辯稱並未販賣黃連膠囊偽藥，且證人陳世杰、陳蓮、吳郭靜菊證稱
    告訴人拿一千元說要添香油錢等語（見原審法院審判筆錄）。然為告訴人所否認
    ；其於偵查中即明確指稱第一次看診時黃連膠囊偽藥及不詳成份之紅白色膠囊、
    外敷泥之價格分別係二百五十元、二百五十元、五百元等語（見偵查卷第二五頁
    ）；況且如非被告交付告訴人上開物品，衡情告訴人應不會給付被告金錢，足見
    告訴人給付之一千元非僅是單純之香油錢，其中二百五十元即係購買上開黃連膠
    囊偽藥之對價。被告辯稱未販賣偽藥云云，顯係卸責之詞，不可採信。綜上，本
    件事證明確，被告犯行堪以認定。
二、另查乙○○因右下肢糖尿病足潰爛，而於八十七年七月十三日至台北榮民總醫院
    進行右下肢膝關節下截肢一節，經本院向榮民總醫院函查其截肢發病原因，及是
    否為敷用不知名之草藥所致，據該院八十九年三月十三日（八九）北總外字第○
    一八五○號函復稱：「乙○○先生於八十八年七月十三日因右足外側及足跟部位
  糖尿病潰爛壞死合併蜂窩組織炎住院治療，雖經給予抗生素，清創及換藥，仍然
    無效，且有造成敗血症之趨向，故行右膝關節下截肢手術。糖尿病足爛本就不易
    癒合，若不當敷用不知名藥物，具有可能使傷口惡化，林先生曾敷用草藥，但草
    藥之性質、療效及敷用方式有否消毒滅菌，病人作息及本身病況等因素都可能造
    成傷口之變化，因此難以認定單純敷用草藥與截肢之關係。」從而尚難認乙○○
    截肢之發病原因，係因被告之醫療行為所致，附此敘明。
三、公訴意旨另以：被告於八十七年六月底，基於概括之犯意，連續將為未經核准，
    擅自製造之不詳成份之紅白色膠囊及前開外敷泥狀偽藥，分別以每瓶二百五十元
    、五百元之價格，販賣予告訴人，因認被告此部分犯行亦涉有藥事法第八十三條
    第一項之販賣偽藥罪等語。惟按犯罪事實應依證據認定之，無證據不得推定其犯
    罪事實，刑事訴訟法第一百五十四條定有明文。所謂偽藥必須為藥品，而藥事法
    所稱藥品，係指（一）載於中華藥典或經中央衛生主管機關認定之其他各國藥典
    、公定之國家處方集，或各該補充典籍之藥品；（二）未載於前款，但使用於診
    斷、治療、減輕或預防人類疾病之藥品；（三）其他足以影響人類身體結構及生
    理機能之藥品；（四）用以配製前三款所列之藥品，此觀同法第六條之規定甚明
    。查上開紅白色膠囊及外敷泥，經送行政院衛生署食品藥物檢驗局鑑定，認外包
    裝無任何成份標示，無法據以檢驗，自難認定係屬偽藥；行政院衛生署中醫藥委
    員會亦說明尚難認定屬偽藥，分別有前開函文二件附卷可參。因此，被告雖有販
    賣上開紅白色膠囊及外敷泥予告訴人，仍不能認為有其有販賣偽藥犯行。惟公訴
    意旨認此部分與前開有罪部分有裁判上一罪關係，故不另為無罪之諭知。
四、核被告所為，係犯醫師法第二十八條第一項前段之非醫師擅自執行醫療業務罪、
    藥事法第八十三條第一項之販賣偽藥罪。被告先後二次販賣偽藥犯行，時間緊接
    ，犯罪構成要件相同，顯係基於概括犯意為之，為連續犯，應依刑法第五十六條
    之規定以一罪論，並加重其刑。至於公訴意旨認被告違反醫師法之行為亦為連續
    犯部分，因醫療業務行為本即為反覆實施之行為，故尚無連續犯之適用，附此敘
    明。被告所犯上開二罪間，有方法結果之牽連關係，應依刑法第五十五條之規定
    從一重之藥事法第八十三條第一項之連續明知為偽藥而販賣罪處斷。
五、原審以被告罪證明確，適用藥事法第八十三條第一項，醫師法第二十八條第一項
    前段，刑法第十一條前段、第五十六條、第五十五條、第七十四條第一款之規定
    ，並審酌被告素行、智識程度不高、犯罪之動機、手段及犯罪後態度等一切情狀
    ，量處有期徒刑一年二月，另以被告前未曾受有期徒刑以上刑之宣告，有台灣高
    等法院檢察署刑案紀錄簡覆表在卷可稽，因一時失慮而犯此罪，經此罪刑之宣告
    後，應知警惕而無再犯之虞，因認暫不執行其刑為當，予以宣告緩刑四年。經核
    認事用法及量刑均無不合，檢察官循告訴人之請求上訴以被告之行為，造成告訴
    人截肢成為殘疾，原審量刑太輕云云，求為改判，核無理由，應予駁回。
據上論斷，應依刑事訴訟法第三百六十八條，判決如主文。
本案經檢察官李金定到庭執行職務。
中      華      民      國      八十九      年     五     月    十七    日
                              臺灣高等法院刑事第十四庭
                                  審判長法  官  陳  祐  輔
                                        法  官  陳  國  文
                                        法  官  蔡  國  在
右正本證明與原本無異。
如不服本判決應於收受送達後十日內向本院提出上訴書狀，其未敘述上訴之理由者並
得於提起上訴後十日內向本院補提理由書（均須按他造當事人之人數附繕本）。
                                        書記官  丁  華  平
中      華      民      國      八十九      年     五     月    十八    日
附錄：本判決論罪科刑法條全文
藥事法第八十三條第一項：
  明知為偽藥或禁藥，而販賣、供應、調劑、運送、寄藏、牙保、轉讓或意圖販賣而
  陳列者，處五年以下有期徒刑，得併科新台幣十萬元以下罰金。
醫師法第二十八條第一項：
  未取得合法醫師資格，擅自執行醫療業務者，處一年以上三年以下有期徒刑，得併
  科新台幣三萬元以上十五萬元以下罰金，其所使用之藥械沒收之。但合於左列情形
  之一者，不在此限：
  一、在中央衛生主管機關認可之醫院，於醫師指導下實習之國內醫學院、校學生或
      畢業生。
  二、在醫療機構於醫師指示下之護士、助產士或其他醫事人員。
  三、合於第十一條第一項但書規定者。
  四、臨時施行急救者。


司法院資訊處製作；財團法人民間司法改革基金會備份。
